臺灣苗栗地方法院刑事判決　　　　　　　 96年度易字第844號
公　訴　人　臺灣苗栗地方法院檢察署檢察官
被　　　告　甲○○
　　　　　　　　　　　巷20號.
上列被告因詐欺案件，經檢察官提起公訴（96年度偵字第2823號）
，本院依簡式審判程序判決如下：
    主  文
甲○○連續犯詐欺取財罪，處有期徒刑貳年。
　　犯罪事實及理由
一、犯罪事實：
（一）甲○○原係苗栗縣後龍國民小學教務主任，於民國94年2
      月5 日下午5 時許，在其位於苗栗縣後龍鎮○○里○○鄰○○路14號之住所，自任會首，發起召集連會首在內共計27
      人之民間合會，約定每期會款為新臺幣（下同）2 萬元，
      並以每月為1 期，採會款加計標金之方式（即俗稱外標）
      ，定於每月5 日下午5 時許，在上開住所開標，底標為1
      千2 百元，並由甲○○於開標後2 日內前往各會員處所收
      取會款。
（二）詎甲○○因需款孔急，竟基於意圖為自己不法所有之概括
      犯意，利用多數會員未親自到場參與開標且無須撰寫標單
      標取會款之機會，自94年6 月起至95年4 月之間，連續5
      次在自己家中或後龍國小教務主任辦公室內，以冒用會員
      名義投標之方式，告知其他會員不實之得標人姓名，致使
      活會會員丙○○、癸○○、辛○○、戊○○、李育蕙、乙○○、壬○○、丁○○、庚○○、己○○等10人及其餘活
      會會員，均因此陷於錯誤，而如數交付會款予甲○○共計
      181 萬元。其冒標之詳細時間、方法及金額分述如下：
 （1）於94年6 月間，甲○○告知其餘會員係「丙○○」以1 千
      7 百元得標，而告知丙○○係他人得標，總共向活會會員
      詐得43萬元，計算方式為：會員人數27人，扣除當時死會
      人數3 人、會首1 人、甲○○向其胞弟余淵權借名之1 會
      ，及甲○○向戊○○借名之0.5 會（故戊○○每期僅交會
      款1 萬元，另1 萬元約由甲○○繳納，下同），共21.5會
      ，並乘以每期會款2 萬元（即21.5x2萬=43萬）。
 （2）於94年9 月間，甲○○告知其餘會員係「癸○○」以1 千
      5 百元得標，而告知癸○○係他人得標，總共向活會會員
      詐得39萬元，計算方式為：會員人數27人，扣除當時死會
      人數5 人（94年6 月份不算入死會）、會首1 人、甲○○
      向其胞弟余淵權借名之1 會，及甲○○向戊○○借名之0.
      5 會，共19.5會，並乘以每期會款2 萬元（即19.5x2萬=
      39萬）。
 （3）於94年11月間，甲○○告知其餘會員係「辛○○」以1 千
      9 百元得標，而告知辛○○係他人得標，總共詐得37萬元
      ，計算方式為：會員人數27人扣除當時死會人數6 人（94
      年6 月及9 月份均不算入死會）、會首1 人、甲○○向其
      胞弟余淵權借名之1 會，及甲○○向戊○○借名之0.5 會
      ，共18.5會，並乘以每期會款2 萬元（即18.5x2萬=37 萬
      ）。
 （4）於95年3 月間，甲○○告知其餘會員係「戊○○」以1 千
      6 百元得標，而告知戊○○係他人得標，總共詐得31萬元
      ，計算方式為：會員人數27人扣除當時死會人數9 人（94
      年6 月、9 月及11月份均不算入死會）、會首1 人、甲○○向其胞弟余淵權借名之1 會，及甲○○向戊○○借名之
      0.5 會，共15.5會，並乘以每期會款2 萬元（即15.5x2萬
      =31萬）。
 （5）於95年4 月間，甲○○告知其餘會員係「李育蕙」以1 千
      8 百元得標，而告知李育蕙係他人得標，總共詐得31萬元
      ，計算方式為：會員人數27人扣除當時死會人數9 人（起
      訴書誤為3 人，應予以更正，至94年6 月、9 月、11月及
      95年3 月份均不算入死會）、會首1 人、甲○○向其胞弟
      余淵權借名之1 會，及甲○○向戊○○借名之0.5 會，共
      15.5會，並乘以每期會款2 萬元（即15.5x2萬=31萬）。
（三）嗣因甲○○無力繼續支付會款，且自知無法隱瞞，遂於95
      年9 月27日下午2 時許，在苗栗縣後龍國小505 班教室，
      召開互助會債權會議，向乙○○等活會會員宣告倒會後，
      會員始知受騙。
（四）案經乙○○、壬○○、丁○○、庚○○、己○○、丙○○
      、戊○○、癸○○、辛○○等9 人訴請台灣苗栗地方法院
      檢察署檢察官偵查起訴。
二、證據名稱：
（一）被告甲○○於警詢時及偵、審中之自白。
（二）被害人乙○○、李育蕙、戊○○、癸○○、辛○○、丙○○、丁○○、庚○○分別於警詢時或偵、審中之指訴。
（三）會單、開標明細、甲○○互助會債權會議紀錄、每月5 日
      之會已標者應收明細、甲○○互助會債權會議議程、壬○○之委任狀、丁○○之委任狀、庚○○之委任狀、己○○
      之委任狀、被告書立之報告書、甲○○所有債權人償還比
      例分配表、甲○○後龍合會債權人償還比例分配表等在卷
      足稽。
三、量刑理由：
（一）被告甲○○行為後，刑法業於94年2 月2 日修正公布，95
      年7 月1 日施行，而刑法施行法亦於95年6 月14日增訂第
      1 條之1 。其中（1） 關於罰金刑部分：刑法分則編各罪
      所定罰金刑之貨幣單位原為銀元，修正前刑法第33條第5
      款規定：「罰金：1 元（銀元）以上。」而依罰金罰鍰提
      高標準條例規定，就72年6 月26日前修正之刑法部分條文
      罰金數額提高2 至10倍，其後修正者則不提高倍數，並依
      現行法規所定貨幣單位折算新臺幣條例規定，以銀元1 元
      折算新臺幣3 元；修正後刑法第33條第5 款規定：「罰金
      ：新臺幣1000元以上，以百元計算之。」刑法第33條第5
      款所定罰金貨幣單位經修正為新臺幣後，刑法分則各罪所
      定罰金刑之貨幣單位亦應配合修正為新臺幣，為使刑法分
      則編各罪所定罰金之最高數額與刑法修正前趨於一致，乃
      增訂刑法施行法第1 條之1 ：「中華民國94年1 月7 日刑
      法修正施行後，刑法分則編所定罰金之貨幣單位為新臺幣
      。94年1 月7 日刑法修正時，刑法分則編未修正之條文定
      有罰金者，自94年1 月7 日刑法修正施行後，就其所定數
      額提高為30倍。但72年6 月26日至94年1 月7 日新增或修
      正之條文，就其所定數額提高為3 倍。」從而，刑法分則
      編各罪所定罰金刑之最高數額，於上開規定修正後並無不
      同，惟修正後刑法第33條第5 款所定罰金刑最低數額，較
      之修正前提高，自以修正前刑法第33條第5 款規定，較有
      利於被告甲○○。（2） 關於連續犯部分：因後新法業已
      刪除連續犯之規定，此刪除雖非犯罪構成要件之變更，但
      顯已影響行為人刑罰之法律效果，自屬法律有變更，依新
      法第2 條第1 項規定，比較新、舊法結果，仍應適用較有
      利於被告甲○○行為時之法律即舊法論以連續犯（最高法
      院95年第8 次刑事庭會議決議參照）。
（二）核被告甲○○所為，係犯刑法第339 條第1 項之詐欺取財
      罪。被告甲○○於每次冒標後，向多位活會會員詐取會款
      ，乃1 行為侵害數法益而觸犯數罪名，應依刑法第55條想
      像競合犯之規定，從一詐欺取財罪處斷。被告甲○○先後
      5 次冒標之詐欺犯行，時間緊接，所犯罪名與犯罪構成要
      件均相同，顯係基於概括犯意為之，應依修正前刑法第56
      條連續犯之規定論以1 罪，並依法加重其刑。
（三）爰審酌被告甲○○身為教師，不思潔身自愛，奉公守法，
      作為學生表率，反為解決其不佳之財務，對外招攬民間合
      會並自任會首，欲以收取之會款供己週轉，因猶嫌不足，
      竟多次以冒標手段，一再向不知情之活會會員詐騙會款，
      最後宣告惡性倒會，震撼當地杏壇，不僅對其任教之學生
      做最壞之示範，且詐騙所得金額不小，犯後迄今仍未與被
      害人成立民事和解，顯無償還誠意，縱其犯後能坦白承認
      ，目前尚無前科紀錄，惟量刑仍不宜過輕等一切情狀，本
      院並參酌檢察官之具體求刑，量處被告甲○○如主文所示
      之刑，以資懲儆。
（四）至被告甲○○雖坦承其於冒標時，曾偽造戊○○、李育蕙
      及辛○○等3 人簽名及標金之標單，公訴檢察官認為被告
      甲○○此部分之犯行，亦成立行使偽造私文書罪乙節。惟
      查：本件從未扣得由被告甲○○偽造之標單，且證人乙○○、丙○○、癸○○、辛○○、戊○○、李育蕙等6 人均
      於警詢時證稱：開標時並未填寫標單等語，足見並無其他
      證據可認被告甲○○冒標時，有填寫標單之事實，故尚難
      在無其他輔佐證據情況下，僅以被告甲○○之單一自白，
      逕為其不利之認定，是應認被告甲○○就此部分罪嫌不足
      ，惟公訴檢察官既認為被告甲○○此部分之犯行，與起訴
      詐欺取財罪部分，有修正前刑法第55條規定牽連犯之裁判
      上一罪關係，本院自不另為無罪之諭知，附此敘明。
四、應適用之法條：
（一）刑事訴訟法第273 條之1 第1 項、第299 條第1 項前段、
      第310 條之2、第454條第1項。
（二）刑法第2 條第1 項前段、修正前刑法第56條、第339 條第
      1項。
（三）刑法施行法第1條之1。
五、本判決係依刑事訴訟法第310 條之2 、第454 條第1 項製作
    ，依法僅記載當事人欄、主文、犯罪事實、證據名稱以及應
    適用之法條，其中犯罪事實部分，依同法第308 條之修正立
    法理由，亦僅記載犯罪構成要件事實，關於刑罰加重事由（
    含累犯在內）免予記載（法院辦理刑事訴訟案件應行注意事
    項第144 點參照），但仍於主文予以表明，並於應適用之法
    條欄予以引用。如不服本判決，應於判決送達之日起10日內
    ，向本院提起上訴。
本案經檢察官蕭慶賢到庭執行職務。
中　　華　　民　　國　　96　　年　　11　　月　　20　　日
                  刑事第三庭    法　官　柳 章 峰
以上正本證明與原本無異。
如不服本判決，應於判決送達後10日內向本院提出上訴狀（應抄
附繕本），其未敘述上訴理由者，應於上訴期間屆滿後20日內補
提理由書狀於本院，上訴於臺灣高等法院臺中分院。告訴人或被
害人如對於本判決不服者，應具備理由請求檢察官上訴，其上訴
期間之計算係以檢察官收受判決正本之日期為準。
                                書記官  陳  采 瑜
中　　華　　民　　國　　96　　年　　11　　月　　20　　日
附記論罪之法條全文：
刑法第339 條（普通詐欺罪）
意圖為自己或第三人不法之所有，以詐術使人將本人或第三人之
物交付者，處5 年以下有期徒刑、拘役或科或併科1 千元以下罰
金。
